臺灣嘉義地方法院民事判決　　　　　　　 93年度婚字第592號
原　　　告　甲○○
訴訟代理人　林芳榮律師
複　代理人　吳秋永律師
被　　　告　乙○○
上列當事人間請求履行同居事件，於中華民國94年5月24日言詞
論終結，本院判決如下：
    主      文
被告應與原告同居。
訴訟費用由被告負擔。
    事      實
甲、原告方面：
  一、聲明：如主文所示。
  二、陳述：
（一）原告於民國89年11月27日與大陸地區人民之被告結婚，婚
      後被告並於90年1月8日至台灣，與原告同住於嘉義縣太保
      市安仁里三塊厝1號之2，感情初尚融洽，惟與原告子女相
      處不睦，被告於93年7月21日上午11時許見原告子女返家
      ，即逕離家外出，被告重病獨自在家，無法行走、自理生
      活事務，即於留下紙條通知被告後，由訴外人即長子李永
      林接至住處（高雄縣鳳山市○○○街39號）居住。
（二）被告明知原告至高雄療養，惟均未曾前往探視，反而於93
      年7月21日辦理流動戶口，遷至嘉義縣朴子市天星新村49
      號，訴外人余瑤戶內，被告於93年9月1日即離開前開住處
      ，離家行方不明，經報警尋找未獲，迄今未履行同居，違
      背同居義務，為此提起本件訴訟。
（三）對於被告抗辯之陳述：
    (1)被告紙條上所稱「高雄」處，即李永林住處，且知悉李永
      林住址，亦知悉如何至該住處，係故意不為探視同居。
    (2)原告自93年7月21日離開住處後，住處水電、電話仍有繼
      續使用情形。
    (3)被告未曾至高雄尋找原告，反而自93年9月1日後離開住處
      、行方不明。
  三、證據：提出戶籍謄本、結婚公證書、財團法人海峽交流基
      金會證明書、受理大陸地區人民行方不明人案件登記表、
      93年7月21日留言紙條各1份、水費收據3紙、水費清單1紙
      、電信費收據13紙、診斷證明書1份，並聲請訊問證人李
      永林、余瑤。
乙、被告方面：
  一、聲明：原告之訴駁回。
  二、陳述：
（一）其係因受原告子女毆打，於93年7月21日上午見原告子女
      返家時，乃離家外出，傍晚返家後始見到原告所留紙條，
      但並不知悉原告在李永林處。
（二）93年7月21日辦理流動戶口，係因居留證於93年7月23日到
      期之故，原告至高雄後，因住處無水電、電話，乃至余瑤
      處居住。
（三）被告曾於93年9月2日至高雄找原告，惟遭原告長媳拒諸門
      外，始至高雄榮民總醫院住一星期，擔任看護，嗣於93年
      12月26日返回大陸，再於94年1月22日返回台灣。
  三、證據：提出紙條1張、流動人口登記聯單1紙。
丙、本院依職權向嘉義縣太保市戶政事務所調閱兩造結婚登記資
    料，及向內政部警政署入出境管理局函查被告入出境資料。
    理    　由
一、按「臺灣地區人民與大陸地區人民間之民事事件，除本條例
    另有規定外，適用臺灣地區之法律。」「夫妻之一方為臺灣
    地區人民，一方為大陸地區人民者，其結婚或離婚之效力，
    依臺灣地區之法律。」臺灣地區與大陸地區人民關係條例第
    41條第1項、第53條定分別有明文。又婚姻無效或撤銷婚姻
    ，與確認婚姻成立或不成立及離婚或夫妻同居之訴，專屬夫
    妻之住所地或夫、妻死亡時住所地之法院管轄。但訴之原因
    事實發生於夫或妻之居所地者，得由各該居所地法院管轄；
    民事訴訟法第568條第1項亦定有明文。次按夫妻之住所，由
    雙方共同協議之，未為協議或協議不成時，得聲請法院定之
    。法院為前項裁定前，以夫妻共同戶籍地推定為其住所。民
    法第1002條亦有明文。經查，本件原告訴請被告履行同居，
    原告為台灣地區人民，被告為大陸地區人民，有戶籍謄本一
    份在卷足證，揆諸首揭說明，本件婚姻效力之準據法自應適
    用臺灣地區法律。從而，本件履行同居之訴，即應適用我民
    事訴訟法上開專屬管轄之規定。此外，觀之被告來台後係與
    原告同住在「嘉義縣太保市安仁里三塊厝1號之2」，有大陸
    地區人民進入臺灣地區旅行證申請書，記載被告來台地址可
    憑，雖嗣後被告曾返回大陸居住再來台，惟仍應以上址為兩
    造在台之共同住所地，是依首揭規定，本件履行同居之訴，
    應專屬本院管轄，合先敘明。
二、原告起訴主張：原告與大陸地區人民之被告結婚，婚後被告
    並至台灣原告同住，惟原告於93年7月21日因重病，經李永
    林接至高雄照顧後，即未前往探視，反而自93年9月1日即離
    開前開住處，行方不明，經報警尋找未獲，迄今未履行同居
    ，違背同居義務，為此提起本件訴訟。
三、被告則以：其於93年7月21日傍晚返家後，並不知悉原告在
    李永林處，嗣因住處無水電、電話，乃至余瑤處居住，亦曾
    前往探視原告，惟遭原告長媳拒絕等言語，資為抗辯。
四、兩造不爭執之事實：
（一）原告主張兩造係夫妻，現夫妻關係現仍存續中，婚後約定
      住所為嘉義縣太保市安仁里三塊厝1號之2，有原告所提戶
      籍謄本一份在卷可證，且為被告不爭執，堪信為真實。
（二）原告主張於93年7月21日離家至李永林住處（高雄縣鳳山
      市○○○街39號）居住，並留下紙條通知被告後，有原告
      所提紙條一張在卷可佐，為兩造不爭執，自堪信為真實。
（三）被告自93年9月1日離開約定住處，並辦理流動戶口至余瑤
      戶內，迄今未返回約定住處，有受理大陸地區人民行方不
      明人案件登記表、流動人口登記聯單各一紙在卷可證，復
      為兩造所不爭執，亦堪信為真實。
五、原告主張被告自93年9月1日起離開住處，行方不明，違反同
    居義務，被告則以前開情詞置辯，本件經協商整理兩造爭點
    ，應審究之爭點，厥為（一）、原告自93年7月21日至李永
    林住處居住後，被告應履行同居之地點為何？（二）、被告
    自93年9月1日離開約定住所，是否有不能履行同居之正當理
    由？本院判斷如下：
（一）按自然人之住所固為決定各項法律效力之中心地，惟民法
      並未強制規定應以住所為夫妻履行同居義務之唯一處所，
      是夫妻履行同居義務之處所並不以住所為限（司法院大法
      官釋字第452號解釋參照）。夫妻因一方就醫需要，協議
      在一定期間內以住所以外之處所為夫妻履行同居義務之處
      所，固無不可，惟離開原約定住所之一方，尚不得任意要
      求對造必須無條件遵從改變同居地之決定，而負有前往共
      同生活之義務，合先敘明。查本件原告於93年7月21日時
      ，因病無法行走、處理自己生活事務一情，經原告提出高
      雄榮民總醫院診斷證明書一份為證，固為被告所不爭執（
      本院卷第76頁），參諸前開診斷證明書內所載「診斷：退
      化性脊椎狹窄術後感染。患者（指原告）... 門診持續治
      療中」等情互核觀之，原告於93年7月21日係因須持續至
      高雄榮民總醫院治療，則其離開約定住所，至李永林住所
      居住，固有正當理由，惟原告未曾與被告協議同居地點之
      改變，揆諸前揭說明，被告履行同居地點，應仍以原約定
      住所定之。
（二）次查，被告於93年7月21日即因原告所留紙條，即知悉被
      告於該時無法行走、及自理生活，已居住於長子李永林處
      治療，既知悉李永林住址，亦知悉到達該處之方法，為被
      告所自陳（本院卷第78、79頁），惟逕於93年9月1日離開
      約定住所，已如前述；其雖辯以離家係因家中水電、電話
      無法使用云云，惟經原告否認，並提出水費收據3紙、水
      費清單1紙、電信費收據13紙、診斷證明書1份在卷為證，
      自前開單據觀之，兩造約定住所水、電、電話，自92年迄
      今仍繼續使用，並無中斷情形；且再觀諸原告於94年1 月
      22日入境後所填「流動人口登記聯單」（本院卷第81頁）
      ，其上載明「核定居、停留時間」為「自93年7月23日至
      94年11月25日」，「警勤區員警查對情形」記載「該員（
      指被告）告知現住嘉義縣朴子市天星新村49號（余瑤戶內
      ）」等情，兼以被告迄今仍居住於該址，則被告自93年9
      月1日後，離開約定住所，迄今未回，猶辯稱係住處無水
      電、電話、不知原告去向云云，自非足採。
（三）綜上，被告前開所辯，既不足採信，原告主張被告自93年
      9月1日後，違反同居義務，且無正當理由等情，即堪信為
      真實。
六、按夫妻互負同居之義務，民法第1001條定有明文。被告不履
    行同居義務，又無不能履行同居義務之正當理由，是原告依
    上開規定訴請被告履行同居，依法即無不合，應予准許。
七、本件事證已臻明確，兩造其餘攻擊防禦方法及所提未經援用
    之證據，經本院審酌後，認為均不足以影響本判決之結果，
    自無逐一詳予論駁之必要，併此敘明。
八、據上論結，本件原告之訴為有理由，依民事訴訟法第78條，
    判決如主文。
中　　華　　民　　國　　94　　年　　6 　　月　　7 　　日
                  家事法庭法　官　蔡廷宜
以上正本證明與原本無異。
如對本判決上訴應於判決送達後20日向本院提出上訴狀
中　　華　　民　　國　　94　　年　　6 　　月　　7 　　日
                          書記官　王佩湘
